臺灣基隆地方法院刑事判決　　　　　　　 95年度易字第567號
公　訴　人　臺灣基隆地方法院檢察署檢察官
被　　　告　庚○○
上列被告因重利案件，經檢察官提起公訴（95年度偵字第3236號
），被告於準備程序中就被訴事實為有罪之陳述，本院合議庭裁
定由受命法官獨任進行簡式審判程序審理，判決如下
    主  文
庚○○乘他人急迫貸以金錢，而取得與原本顯不相當之重利，處
有期徒刑貳月，如易科罰金，以（銀元）佰元折算壹日，扣案
之帳冊壹本及新臺幣貳仟元，均沒收。又乘他人急迫貸以金錢，
而取得與原本顯不相當之重利，處有期徒刑貳月，如易科罰金，
以新臺幣壹仟元折算壹日，扣案之帳冊壹本沒收。又乘他人急迫
貸以金錢，而取得與原本顯不相當之重利，處有期徒刑貳月，如
易科罰金，以新臺幣壹仟元折算壹日，扣案之帳冊壹本沒收。又
乘他人急迫貸以金錢，而取得與原本顯不相當之重利，處有期徒
刑貳月，如易科罰金，以新臺幣壹仟元折算壹日，扣案之帳冊壹
本沒收。又乘他人急迫貸以金錢，而取得與原本顯不相當之重利
，處有期徒刑貳月，如易科罰金，以新臺幣壹仟元折算壹日，扣
案之帳冊壹本及新臺幣肆佰元，均沒收。又乘他人急迫貸以金錢
，而取得與原本顯不相當之重利，處有期徒刑貳月，如易科罰金
，以新臺幣壹仟元折算壹日，扣案之帳冊壹本沒收。應執行有期
徒刑陸月，如易科罰金，以（銀元）佰元折算壹日，扣案之帳
冊壹本、新臺幣貳仟肆佰元，均沒收。
    事  實
一、庚○○係計程車司機，明知同業之計程車司機有因急迫而舉
    債濟急之情事，竟各基於乘他人急迫貸以金錢而取得與原本
    顯不相當之重利之犯意，乘同業之計程車司機己○○、丙○○、甲○○、戊○○、丁○○、辛○○急需現金週轉之際，
    於如附表所示之時間、地點，由己○○、丙○○、甲○○、
    戊○○、丁○○、辛○○分別簽立如附表所示之本票交與庚○○供作擔保，而由庚○○分別以附表所示之利息計算方式
    ，貸與其等如附表所示之款項，而取得與原本顯不相當之重
    利。嗣於民國95年7月13日晚間9時許，庚○○在基隆市仁愛
    區○○○路133巷口，向辛○○收取部分利息新臺幣400元，
    及甫向己○○收取利息新臺幣 2,000元後，當場為警查獲，
    並自庚○○駕駛之車牌號碼6M-949號營業小客車上，扣得己○○、丙○○、甲○○、戊○○、丁○○、辛○○所簽發如
    附表所示之本票6紙、庚○○所有供貸款記帳所用之帳冊1本
    及庚○○甫向辛○○、己○○收取之利息共新臺幣2,400 元
    （另有扣得與本案無涉之本票59紙、行動電話1 具），始查
    悉上情。
二、案經基隆市警察局移送臺灣嘉義地方法院檢察署檢察官偵查
    起訴。
    理  由
一、本件被告庚○○所犯為刑法第344 條之重利罪，非死刑、無
    期徒刑、最輕本刑為3 年以上有期徒刑之罪，或高等法院管
    轄第一審之案件，被告於本院準備程序中，就被訴事實為有
    罪之陳述，經告以簡式審判程序之旨，並聽取檢察官、被告
    之意見後，本院合議庭裁定由受命法官進行簡式審判程序，
    是本件之證據調查，依刑事訴訟法第273條之2規定，不受同
    法第159條第1項、第161條之2、第161條之3、第163條之1及
    第164條至第170條規定之限制，合先敘明。
二、上揭犯罪事實，業據被告庚○○於警詢及本院審理時均坦承
    不諱，核與證人即被害人己○○、丙○○、甲○○、戊○○
    、丁○○於警詢及偵查中證述；證人即辛○○於警詢中陳述
    之情節相符，並有被害人己○○等人簽發如附表所示之本票
    6紙、被告所有供本案貸款記帳所用之帳冊1本及庚○○甫向
    辛○○、己○○收取之利息2,400 元可資佐證，又按其上開
    借貸利息條件換算，相當於年息60至240 ％，已遠逾法定最
    高利率週年利率20％以上，相較於民間一般之借貸利息亦高
    出甚多，顯為與原本顯不相當之重利；又如附表所示之被害
    人倘非出於急迫，當不致以此高利貸款，併衡諸目前社會之
    借貸習慣、金融市場動態等客觀標準及前開被害人之證述，
    堪認被告確係乘如附表所示之被害人急迫之際貸以金錢而取
    得與原本顯不相當之重利無訛，足認被告具任意性之自白與
    事實相符，事證已臻明確，被告犯行洵堪認定。
三、論罪科刑
(一)、又按被告為如附表編號1. 所示之重利犯行（95年6月28日）
    後，刑法部分條文業於95年7月1日施行（已於94年2月2日修
    正公布，下稱新刑法；修正前刑法下稱舊刑法），而新刑法
    第2 條乃係規範行為後法律變更所生新舊法比較適用之準據
    法，故於95年7月1日新刑法修正施行後，如有涉及比較新舊
    法之問題，即應逕依新刑法即現行刑法第2條第1項規定，為
    「從舊從輕」之比較。被告為如附表編號1.所示之重利行為
    後，所涉之刑法第33條第5 款之修正，乃係刑法分則編各罪
    所定罰金刑之刑罰法律效果之變更；刑法第41條第1 項易科
    罰金折算標準規定之變更，則相當於科刑規範事項之變更，
    故均應依刑法第2條第1項規定，為「從舊從輕」之比較，茲
    比較如下：
  1.罰金刑貨幣單位及數額之變更：
    刑法分則編各罪所定罰金之貨幣單位原為銀元，且依舊刑法
    第33條第5款規定，罰金刑為1銀元以上，而有關罰金倍數之
    調整及銀元與新臺幣之折算標準，則另定有現行法規所定貨
    幣單位折算新臺幣條例第2條、罰金罰鍰標準條例第1條及第
    5條，除規定罰金以1銀元折算3元新臺幣外，並將72年6月26
    日以前修正之刑法部分條文罰金數額提高2 至10倍（依行政
    院會銜司法院於72年7 月27日發佈，同年8月1日施行，有關
    刑法定有罰金各條均提高為10倍），其後修正者則不再提高
    倍數。嗣新刑法第33條第5款則將罰金刑提高為新臺幣1,000
    元以上，並以百元計算之，且因新刑法第33條第5 款所定罰
    金貨幣單位既已改為「新臺幣」，刑法分則編各罪所定罰金
    之貨幣單位亦應「配合修正」為新臺幣，又考量刑法修正施
    行後，不再施用「現行法規所定貨幣單位折算新臺幣條例」
    ，為使刑法分則編各罪所定罰金之最高數額與刑法修正前趨
    於一致，避免衍生新舊法比較適用問題，於不變動罰金數額
    之前提下，爰增訂刑法施行法第1條之1規定（詳見其立法理
    由，足認刑法施行法第1之1條係為配合新刑法第33條第5 款
    之修正施行而增訂，故如適用新刑法第33條第5 款以新臺幣
    為貨幣單位，方有刑法施行法第1之1條規定之適用）。據此
    ，此次刑法修正，被告所犯刑法第344 條之規定，其條文本
    身文字並未修正，然上開條文既定有罰金刑之規定，如依舊
    刑法第33條第5款規定，罰金最低數額為1元（銀元），依罰
    金罰鍰提高標準條例第1條規定提高為10倍，即為銀元10 元
    ，以現行法規所定貨幣單位折算新臺幣條例第2 條折算僅為
    新臺幣30元，又刑法第344條非屬於76年6月26日至94年1 月
    7日新增之條文，故條文規定最高罰金數額為銀元1000 元、
    元，依罰金罰鍰提高標準條例第1 條規定提高為10倍後，為
    銀元10,000元，若以現行法規所定貨幣單位折算新臺幣條例
    第2條折算係新臺幣30,000元；惟如依新刑法第33條第5款規
    定，罰金最低額為新臺幣1,000 元，而最高罰金數額，依配
    合增訂之刑法施行法第1之1條第1 項之規定，改以新臺幣計
    算罰金數額，且依同條第2 項提高罰金數額至30倍，則最高
    罰金數額為新臺幣及30,000元，經核修正前後上開刑法分則
    之最高罰金數額固因刑法施行法第1之1條之增訂而趨於一致
    ，惟罰金最低數額，則以舊刑法第33條第5 款較有利於被告
    ，比較結果，此部分以被告為附表編號1.所示之重利行為時
    之法律較有利於被告（參見最高法院95年度第8 次刑事庭會
    議決議三(一)）。
  2.易科罰金折算標準之變更：
    舊刑法第41條第1項前段規定：「……得以1 元以上3元（指
    銀元）以下折算1 日」，並適用修正前罰金罰鍰提高標準條
    例第2 條前段（現因配合刑法修正已刪除）：「依刑法第41
    條易科罰金或第42條第2 項易服勞役者，均就其原定數額提
    高為100倍折算1日」之規定，易科罰金折算標準，應以銀元
    100元以上300元以下折算1 日，經以現行法規所定貨幣單位
    折算新臺幣條例第2 條之規定折算為新臺幣後，應以新臺幣
    300元以上900元以下折算為1日；而新刑法第41條第1項前段
    規定：「犯最重本刑為5 年以下有期徒刑以下之刑之罪，而
    受6個月以下有期徒刑或拘役之宣告者，得以新臺幣1, 000
    元、2,000元或3,000元折算1 日，易科罰金。」。比較結果
    ，此部分以被告為附表編號1.所示之重利行為時之法律，較
    有利於被告。
(二)、核被告如附表編號1.至6.所為，係各犯刑法第344 條之重利
    罪。被告所為上開附表編號1.至6.數個重利行為，犯意各別
    ，行為互殊，應予分論併罰。公訴意旨雖認被告先後多次收
    取重利之行為，時間緊接，觸犯構成要件相同之罪名，顯係
    基於概括犯意而為之，為連續犯，為新舊刑法比較後，應依
    舊刑法第56條之規定，論以一罪，並加重其刑，惟按連續數
    行為而犯同一之罪名，部分之數行為，發生在新刑法施行前
    者，新刑法施行後，該部分適用最有利於行為人之法律，若
    其中部分之一行為或數行為，發生在新刑法施行後者，該部
    分不能論以連續犯（參見最高法院95年度第8 次刑事庭會議
    決議五（四））。查被告於新刑法修正施行前僅為如附表編
    號1.所示之1 次重利犯行，並無連續為重利犯行；而如附表
    編號2.至6.所示5 次之重利犯行，均係在新刑法施行後所犯
    ，新刑法既已刪除連續犯之規定，參照前開決議意旨，其所
    犯多次重利之行為，自不能論以連續犯，應依數罪併罰之規
    定分論併罰，公訴意旨認應論以連續重利罪云云，尚有誤會
    ，併此敘明。爰審酌被告利用被害人經濟困難，亟需現金周
    轉無暇顧及高利之心態，收取重利，影響金融秩序之健全發
    展，及犯後坦承犯行，深表悔悟，及借款次數等其他一切情
    狀，分別量處如主文所示之刑，並均諭知易科罰金之折算標
    準，以示懲儆（依最高法院95年度第8 次刑事庭會議決議六
    (一)之意旨，刑法第57條之規定，為法院就刑之裁量審認標
    準見解之明文化，非屬法律之變更，無新舊法比較適用之問
    題。）。又依前述，刑法部分條文業於94年2月2日修正公布
    ，並於95年7月1日施行，按依刑法第51條定應執行之刑時，
    即裁判確定前犯數罪，其中一罪在新法施行前者，於新法施
    行後，亦應為新舊法律之比較適用（最高法院95年度第8 次
    刑事庭會議決議五（一）參照）；且此所謂之比較適用，當
    包括合併定刑以後之易刑處分宣告。查被告所為附表編號1.
    之行為，係於新法施行前所為，其餘附表編號2.至6.之犯行
    ，係新法施行後所為，就定應執行刑時，以及易刑處分之宣
    告，仍應比較新舊法。是舊刑法第51條規定：「數罪併罰，
    分別宣告其罪之刑，依左列各款定其應執行者：五、宣告多
    數有期徒刑者，於各刑中之最長期以上，各刑合併之刑期以
    下，定其刑期。但不得逾20年。」，新刑法第51條第5 款規
    定：「五、宣告多數有期徒刑者，於各刑中之最長期以上，
    各刑合併之刑期以下，定其刑期。但不得逾30年。」，比較
    結果，新刑法並非較有利於被告，依刑法第2條第1項前段之
    規定，仍應依舊刑法第51條第5 款規定，定其應執行之刑。
    另被告所犯上開6 罪，其中部分既係在新刑法施行以前所犯
    ，於新法施行後，就合併定刑之易刑處分，仍應併為新舊法
    律之比較適用。茲本案倘適用舊刑法第41條第1 項前段及修
    正前罰金罰鍰提高標準條例第2 條前段規定，經合併定刑後
    之易科罰金折算標準，本應以新臺幣900元折算1日；倘適用
    新刑法第41條第1 項前段規定，經合併定刑後之易科罰金折
    算標準，則應以新臺幣1,000 元、或2,000元、或新臺幣3,0
    00元折算1 日（詳參見前述），比較結果，修正前之易科罰
    金折算標準顯然較有利於被告，爰依舊刑法第51條第5 款規
    定，定其應執行刑如主文所示，併依舊刑法第41條第1 項前
    段暨修正前罰金罰鍰提高標準條例第2 條規定，就所定之應
    執行刑，諭知如主文所示之易科罰金折算標準。
四、另扣案之帳冊1 本，係被告所有，供本案貸款記帳所用；扣
    案之新臺幣2,400 元則係被告於查獲當日甫向辛○○、己○○收取之利息等情，業據被告於偵查中及本院審理時供承在
    卷，分別係被告所有供犯罪所用及犯罪所得之物，爰依刑法
    第38條第第1項第2款、第3 款之規定宣告沒收（新刑法雖另
    增列第38條第1項第3款「因犯罪所生之物」得沒收之規定，
    然核與本案如附表編號1.所示犯行憑以沒收之刑法第38條第
    1項第2款及第3 款「因犯罪所得之物」，故不生新舊法比較
    之問題，自亦無法律變更比較適用之從刑附屬於主刑，依主
    刑所適用法律之問題，應逕適用現行刑法之規定）。至扣案
    被告所持有被害人簽發如附表所示之本票6 紙，係被害人向
    被告借款時所簽發，用以供擔保等情，業據被告及被害人陳
    述在卷，是被害人應僅係將本票設定質權予被告而已，該質
    物（即本票）之所有權仍屬借款人，苟借款人清償上開借款
    ，被告自應將本票返還與出質之借款人，是上開本票並非被
    告所有，自不得宣告沒收（最高法院89年度台上字第4406號
    、87年度台上字第334 號號判決參照）。另扣案之本票59紙
    及行動電話1 具，被告陳稱與本案犯行無涉，且無證據證明
    係被告供本案犯罪所用或與本案犯行相涉，自不予宣告沒收
    ，併此敘明。
據上論斷，依刑事訴訟法第299條第1項前段、第273條之1第1 項
，刑法第2條第1項前段、刑法第344條、舊刑法第41條第1項前段
、刑法第41條第1項前段、刑法第38條第1項第2款、第3款、舊刑
法第51條第5款，罰金罰鍰提高標準條例第1條前段、修正前罰金
罰鍰提高標準條例第2條，刑法施行法第1條之1，判決如主文。
本案經檢察官乙○○到庭執行職務。
中　　華　　民　　國　　96　　年　　2 　　月　　6 　　日
                  刑事第二庭  法　官　許心
以上正本證明與原本無異。
如不服本判決應於收受本判決後10日內向本院提出上訴書狀，其
未敘述上訴理由者，並得於提起上訴後10日內向本院補提理由書
狀（均須按他造當事人之人數附繕本。）「切勿逕送上級法院」
中　　華　　民　　國　　96　　年　　2 　　月　　6 　　日
                              書記官  邱李和
附錄論罪科刑法條
刑法第344條
乘他人急迫、輕率或無經驗貸以金錢或其他物品，而取得與原本
顯不相當之重利者，處一年以下有期徒刑、拘役或科或併科一千
元以下罰金。
附表：
┌──┬───┬──────┬───────┬────────┬───┬──────┐
│編號│借款人│借款日期    │借款地點      │借款金額及利息  │年利率│簽發本票面額│
│    │      │            │              │（單位：新臺幣）│      │（單位：新臺│
│    │      │            │              │                │      │幣）        │
├──┼───┼──────┼───────┼────────┼───┼──────┤
│1.  │己○○│95年6月28日 │基隆市仁愛區  │借10,000元，約定│240%  │20,000元    │
│    │      │晚間9時許   │成功一路133巷 │每5日清償2,000元│      │            │
│    │      │            │口            │，30日還清      │      │            │
├──┼───┼──────┼───────┼────────┼───┼──────┤
│2.  │丙○○│95年7月4日  │基隆市○○路與│借20,000元，約定│60%   │20,000元    │
│    │      │晚間8時許   │愛九路口      │每5日清償3,500元│      │            │
│    │      │            │              │，30日還清      │      │            │
├──┼───┼──────┼───────┼────────┼───┼──────┤
│3.  │甲○○│95年7月7日晚│基隆市仁愛區  │借10,000元，約定│240%  │20,000元    │
│    │      │間9時許     │成功一路133巷 │每5日清償2,000元│      │            │
│    │      │            │口            │，30日還清      │      │            │
├──┼───┼──────┼───────┼────────┼───┼──────┤
│4.  │戊○○│95年7月8日晚│基隆市仁愛區  │借20,000元，約定│240%  │40,000元    │
│    │      │間9時許     │成功一路133巷 │每5日清償4,000元│      │            │
│    │      │            │口            │，30日還清      │      │            │
├──┼───┼──────┼───────┼────────┼───┼──────┤
│5.  │辛○○│95年7月8日晚│基隆市仁愛區  │借20,000元，約定│120%  │20,000元    │
│    │      │間9時許     │成功一路133巷 │每5日清償2,000元│      │            │
│    │      │            │口            │，60日還清      │      │            │
├──┼───┼──────┼───────┼────────┼───┼──────┤
│6.  │丁○○│95年7月10日 │基隆市仁愛區  │借20,000元，約定│240%  │40,000元    │
│    │      │下午5時許   │成功一路133巷 │每5日清償4,000元│      │            │
│    │      │            │口            │，30日還清      │      │            │
└──┴───┴──────┴───────┴────────┴───┴──────┘
